【裁判字號】    99,司養聲,108
【裁判日期】    990513
【裁判案由】    終止收養
【裁判全文】
臺灣高雄地方法院民事裁定           99年度司養聲字第108號
聲  請  人  甲○○
上聲請人聲請許可終止收養事件，本院裁定如下：
    主  文
聲請駁回。
程序費用新臺幣壹仟元由聲請人負擔。
    理  由
一、按在養父母死亡後，民法修正前第1080條第5 項規定僅限於
    養子女不能維持生活而無謀生能力時，始得聲請法院許可終
    止收養，失之過嚴，是為保護養子女之利益，應使其有聲請
    法院許可終止收養之機會（見民國96年5 月23日修正立法理
    由一），故於修正後民法第1080條之1 第1 項、第4 項明定
    ：「養父母死亡後，養子女得聲請法院許可終止收養。」；
    「法院認終止收養顯失公平者，得不許可之。」又按養父母
    死亡時，養父母與養子女間之婚生親子關係固已消滅，然二
    者間之收養關係並未當然解消，是我國法上定有死後終止收
    養之制度，其目的在於解消養子女與死亡養父母之親屬間之
    法定血親關係，同時為圖回復其本姓及回復其與本生父母之
    法律關係。換言之，在法院依法裁定收養終止之前，收養人
    與被收養人間之收養關係仍持續中，是本件即無適用舊法關
    於終止收養要件之餘地，而應逕依修正後民法親屬編之規定
    予以審酌，合先敘明。
二、聲請意旨略以：收養人謝廷春與聲請人即被收養人之生母謝
    李琴為夫妻，收養人謝廷春於民國71年3 月30日收養被收養
    人甲○○為養子。惟收養人謝廷春業於86年3 月7 日死亡，
    被收養人甲○○為代位繼承其生父謝土樟之應繼分，並辦理
    地上物分割繼承登記，爰依民法第1080之1 條規定聲請終止
    前開之收養關係等語。
三、經查：
  (一)聲請人主張首開之事實，固據其提出收養人、被收養人之生
    父、祖父之除戶謄本各1 份及被收養人之戶籍謄本1 份為證
    ，自堪認為真實。惟查，聲請人於本院調查時自承：「（當
    初為何要辦理收養？）因為我媽媽與養父結婚。」、「（收
    養後是否與養父、生母同住？）是。」、「（養父有無提供
    任何資助？）有，唸書、生活費都有提供，就像一家人。」
    、「（養父有無其他子女？）」沒有、「（養父過世時，有
    無繼承養父遺產？）有繼承房屋及土地，都由我媽媽在管。
    」等語明確（見本院99年5 月5 日非訟事件筆錄）；且本院
    依職權向財政部高雄市國稅局調取收養人謝廷春之遺產稅申
    報資料及被收養人甲○○之財產歸戶資料，查悉被收養人甲
    ○○與其生母謝李琴共同繼承收養人謝廷春所有坐落高雄市
    ○○區○○段220 、429 地號土地及其上建物即門牌號碼：
    高雄市○○區○○路38巷12號、臺灣銀行優惠儲蓄存款新臺
    幣（下同）254,000 元及中國鋼鐵股份有限公司股票101 張
    ，有財政部高雄市國稅局99年4 月14日財高國稅資字第0990
    025071號函覆之收養人謝廷春之遺產稅申報資料及被收養人
    甲○○之財產歸戶資料各1 份附卷可憑。
  (二)本院審酌：收養人謝廷春與被收養人之生母謝李琴為夫妻，
    被收養人甲○○與收養人謝廷春同住並受其扶養照顧，且收
    養人謝廷春死亡後亦繼承其遺產，又除被收養人甲○○外收
    養人謝廷春已無其他子嗣。綜上，足認本件聲請人聲請終止
    收養，對收養人謝廷春顯失公平，依上開法律規定，聲請人
    之聲請於法即有未合，應予駁回。
四、依非訟事件法第21條第1 項前段、第24條第1 項，裁定如主
    文。
五、如不服本裁定，應於裁定送達後10日之不變期間內，向本院
    提出抗告狀，並繳納抗告費1,000 元。
中    華    民    國    99    年    5     月    13    日
                  家事法庭  司法事務官  林于莙

司法院資訊處製作；財團法人民間司法改革基金會備份。
